【裁判字號】    96,簡上,119
【裁判日期】    980311
【裁判案由】    確認本票債權不存在
【裁判全文】
臺灣臺北地方法院民事判決             96年度簡上字第119號
上  訴  人  乙○○
訴訟代理人  郭承昌律師
被上訴人    國泰世華商業銀行股份有限公司
法定代理人  丁○○
訴訟代理人  甲○○
上列當事人間請求確認本票債權不存在事件，上訴人對於
中華民國九十五年十二月二十日臺灣臺北地方法院臺北簡易庭95
年度北簡字第19287號第一審判決提起上訴，本院於九十八年二
月十八日言詞辯論終結，判決如下：
    主  文
上訴駁回。
第二審訴訟費用由上訴人負擔。
    事實及理由
一、上訴人起訴主張：被上訴人執有記載「乙○○」簽發、發票
    日為民國93年10月11日、以被上訴人為受款人、面額新臺幣
    （下同）20萬元、授權被上訴人填載到期日（經填載到期日
    為94年11月11日）、付款地為臺北市○○路七號、並記載利
    息自到期日起按17.99%計算、免除作成拒絕證書之本票1紙
    （下稱系爭本票），並據以向本院聲請准予對上訴人強制執
    行之裁定（本院95年度票字第29263號），惟系爭本票上「
    乙○○」之簽名、印文均非真正，上訴人並未簽發或授權他
    人簽發系爭本票交付被上訴人收執，亦未向被上訴人為借貸
    或清償本件款項，系爭本票應係偽造。爰請求確認被上訴人
    就系爭本票對上訴人之本票債權不存在等語。
二、被上訴人則以：
  (一)上訴人於93年10月間先撥打電話申請貸款，並傳真貸款申請
    書予被上訴人銀行審核，嗣審核通過，兩造遂於93年10月11
    日訂立借貸契約，約定由上訴人向被上訴人貸款20萬元，借
    貸期間自93年10月11日起至98年10月11日止，利息自第2年
    起按17.99%固定計算，分60期依年金法計算於每月11日平均
    攤還本息，上訴人為擔保該筆債務之清償而簽發系爭本票，
    上訴人貸款前曾在被上訴人銀行開戶，貸款之際並提出國民
    身份證、健康保險卡、開戶印鑑等文件供被上訴人銀行職員
    當面對保、核對無誤，其上簽名字跡與上訴人當庭書寫之簽
    名以及本院調取之上訴人各項真正簽名字跡亦相符，故系爭
    本票確為真正。
  (二)本件貸款款項撥入上訴人於93年10月7日在被上訴人銀行開
    設之帳號000000000000號帳戶後，上訴人除陸續以金融卡提
    領支用外，亦陸續將款項存入該帳戶中清償，復於93年10月
    14日將其中12211元轉至日盛商業銀行00000000000000號帳
    戶中，該帳戶亦為上訴人所有。
  (三)本件信用貸款（代償）申請書上書立之上訴人電話即為上訴
    人自承持有之0000000000號行動電話，所載上訴人身份資料
    、工作及住處地址、電話等資料亦均正確，被上訴人曾經撥
    打上開行動電話向上訴人催索債務，該電話由上訴人本人接
    聽，當時上訴人亦坦承欠款，表明將儘速清償，足見本件貸
    款、本票均為真正等語置辯。
三、原審為上訴人敗訴之判決，上訴人不服，提起本件上訴，並
    聲明：(一)原判決廢棄。(二)上開廢棄部份，確認被上訴人就系
    爭本票對上訴人之本票債權不存在。被上訴人則聲明：駁回
    上訴。
四、兩造不爭執事項：
    被上訴人執有系爭本票1紙，並據以向本院聲請准予對上訴
    人強制執行之裁定（本院95年度票字第29263號）。
五、得心證之理由：
  (一)被上訴人陳稱系爭本票乃兩造於93年10月11日訂立消費借貸
    契約，約定由上訴人向被上訴人貸款20萬元，上訴人為擔保
    該筆債務之清償而簽發、交付，該本票為真正等節，業據提
    出本票暨授權書、貸款約定事項暨無擔保貸款（代償）約定
    書、消費者信用貸款（代償）申請書、聲明書、存款相關業
    務申請書、印鑑卡、上訴人93年5月7日換發國民身分證及全
    民健康保險卡影本、交易明細資料等件為憑（原審卷第25-2
    9頁、本院卷第47-54頁）。上訴人除上開國民身分證及健康
    保險卡影本外，雖否認其他文件上其簽名及印文之真正，惟
    查：
    1.上訴人自88年間起至95年3月間止，實際居住在新竹縣寶
      山鄉○○村○○路206號，居處電話號碼為00-000000，戶
      籍地電話號碼為00-00000000，多年來工作地點均為位在
      新竹市○○路66號之大智國際人力仲介有限公司，工作地
      點電話號碼為00-0000000號，0000000000號行動電話門號
      為其於92年10月4日申請，但至94年6、7月間才開始使用
      ，行動電話門號0000000000號為上訴人胞姊史謦銘所有，
      許玉霞亦為上訴人同事無訛等情，業經上訴人自承在卷（
      原審卷第20、88、158、163-164頁），並有台灣大哥大行
      動電話服務申請書在卷可稽（本院卷第59-60頁），是上
      訴人於上訴時改稱：0000000000號電話並非上訴人所有及
      持有云云，顯無足採。
    2.而被上訴人主張上訴人據以簽發系爭本票之信用貸款（代
      償）申請書以及存入本件貸款之帳戶存款相關業務申請書
      上，除緊急聯絡人欄中上訴人胞姊姓名誤載為「史馨銘」
      外，其餘部分諸如姓名、身分證字號、出生年月日、戶籍
      地址、戶籍電話號碼、居住地址（通訊地址）、居處電話
      號碼、行動電話號碼、工作公司名稱及地點、工作地點電
      話、緊急聯絡人住處電話號碼、行動電話號碼等節俱為正
      確，有前述信用貸款（代償）申請書、存款相關業務申請
      書附卷可稽。衡諸常情，倘系爭本票係他人冒名上訴人貸
      款所簽發，該信用貸款復係以郵寄、傳真方式申請，則被
      上訴人勢必將另以電話或郵件方式與申請借用人聯絡，是
      為達實際取得款項之目的並降低遭上訴人本人甚至被上訴
      人察覺之風險，冒名之人應會避免被上訴人銀行與上訴人
      本人或其至親好友聯繫，例如填載冒名之人之電話或地址
      ，使上訴人本人及其親友無從接獲被上訴人銀行查核、聯
      絡之電話或寄送之表格、帳單等文件，應無書立上訴人全
      部正確資料、使被上訴人銀行得以輕易將開戶、貸款進度
      、情節告知上訴人本人之理，是被上訴人辯稱本件本票係
      上訴人為擔保貸款之清償而簽發，為真正之票據，尚屬可
      採。
    3.又「乙○○」辦理簽發系爭本票之信用貸款對保程序以及
      存入本件貸款之帳戶開戶手續之際，所提供之「乙○○」
      93年5月7日換發之國民身分證、全民健康保險卡均為真正
      ，此亦經上訴人當庭辨識後坦認無訛。另「乙○○」於93
      年10月7日為申請本件信用貸款而在被上訴人銀行竹科分
      行辦理帳號000000000000號帳戶開戶手續（存款性相關業
      務申請）以及93年10月11日就本件貸款進行對保程序之際
      ，均經被上訴人銀行業務人員當場核對該「乙○○」本人
      容貌與所提出之國民身分證、全民健康保險卡上相片結果
      認為相符，此經證人張珮欣在原審及張育菁在台灣士林地
      方法院內湖簡易庭證述詳明（原審卷第143-144、163頁）
      ，其中張育菁並於臺灣士林地方法院內湖簡易庭95年度湖
      簡字第646號言詞辯論期日中，當庭指認該國民身分證、
      全民健康保險卡上相片係到庭之上訴人乙○○、非證人曾
      惠玲，證人張珮欣亦於原審，在未同時提供上訴人93年5
      月7日換發之國民身分證影本供對照之情形下，於原審先
      後提示3紙遮蓋姓名標示之相片中，正確指認上訴人95年3
      月28日之國民身分證相片容貌特徵與93年5月7日換發之國
      民身分證相片容貌特徵一致、應為同一人，足見證人張珮
      欣有相當辨識容貌特徵之能力，而證人張珮欣、張育菁均
      與上訴人素不相識，無任何宿怨仇隙，被上訴人得否執本
      件本票向上訴人主張票據上權利，與渠等毫無干係、無任
      何利害關係，此為上訴人所不爭執，衡情證人張珮欣、張
      育菁應無甘冒偽證罪責羅織誣陷上訴人之可能或必要，是
      證人張珮欣、張育菁所述亦屬可信。堪認93年10月7日在
      被上訴人銀行竹科分行辦理開戶手續以及93年10月11日就
      本件貸款進行對保程序之人，容貌特徵均與上訴人93年5
      月7日換發之國民身分證上相片吻合。
    4.再者，經本院將系爭本票、貸款約定事項暨無擔保貸款（
      代償）約定書、信用貸款（代償）申請書、存款相關業務
      申請書、印鑑卡上「乙○○」之簽名，與本院職權調取、
      上訴人自承為其書寫之國泰世華商業銀行太平洋SOGO聯名
      信用卡申請書、白金卡申請書、慶豐商業銀行開戶印鑑卡
      、臺灣郵政股份有限公司郵政存簿儲金立帳申請書暨印鑑
      卡、台北富邦商業銀行開戶印鑑資料卡、華南商業銀行開
      戶印鑑資料卡、安泰商業銀行開戶印鑑基本資料等送請全
      球鑑定顧問股份有限公司進行筆跡鑑定結果，認該等送鑑
      資料上「乙○○」之簽名筆跡，無論書寫結構佈局、運筆
      用力方式、筆序筆癖習慣等皆相同，係同一人所為，有該
      公司鑑定報告書1份在卷可稽，上訴人雖以曾惠玲模仿其
      筆跡達10年之久，應同時將曾惠玲之筆跡送請鑑定方可論
      斷云云，然查，依鑑定人丙○○到庭結證稱：模仿的話筆
      畫不會那麼順暢，筆跡放大後就會看出許多破綻，真要判
      斷的話，必須將10年間的簽名都拿來比對等語（本院97年
      11月6日筆錄第3頁），況本件在事實上難以取得足供鑑定
      之曾惠玲在自然狀態下書寫「乙○○」之樣本，是上訴人
      上開質疑，於未經相當舉證說明下，難認足取。
    6.綜上所述，被上訴人所稱系爭本票係上訴人於93年10 月
      11日與被上訴人訂立消費借貸契約、向被上訴人貸款20
      萬時，為擔保對被上訴人20萬元消費借貸債務之清償而簽
      發交付被上訴人收執，已足認定。
  (二)按在票據上簽名者，依票上所載文義負責；本票發票發票人
    所負責任，與匯票承兌人同；執票人於匯票到期日前，得向
    付款人為承兌之提示；付款人於承兌後，應負付款之責；第
    2章第1節第25條第2項、第26條第1項及第28條，關於發票人
    之規定，於本票準用之；發票人得記載對於票據金額支付利
    息及其利率；利息自發票日起算，票據法第5條第1項、第
    121條、第42條、第52條第1項、第124條、第28條第1項、第
    3項前段已有明文規定。系爭本票係上訴人於93年10月11日
    與被告訂立消費借貸契約、向被上訴人貸款20萬時，為擔保
    對被上訴人20萬元消費借貸債務之清償而簽發交付被上訴人
    收執，此業經本院認定如前所述，揆諸前揭法條，上訴人於
    該筆借貸債務清償前，自應就該本票依票據文義對執票人即
    被上訴人負責，是上訴人請求確認被上訴人就系爭本票對上
    訴人之本票債權不存在，自非有據，不應准許。原審判決駁
    回上訴人之起訴，核無違誤，上訴意旨指摘原判決不當，求
    予廢棄改判，為無理由，應予駁回。又本件事證已明，兩造
    其餘攻擊防禦方法及舉證，經本院審酌後，認與判決結果無
    影響，爰不另一一論述，併予敘明。
六、據上論結，本件上訴為無理由，依民事訴訟法第436條之1第
    3項、第449條第1項、第78條，判決如主文。
中    華    民    國    98    年    3     月    11    日
                 民事第二庭    審判長法  官  朱漢寶
                                     法  官  陳雯珊
                                     法  官  歐陽漢菁
以上正本係照原本作成
本判決不得上訴
中    華    民    國    98    年    3     月    11    日
                                      書記官  吳貞瑩


司法院資訊處製作；財團法人民間司法改革基金會備份。
